【裁判字號】    90,上訴,126
【裁判日期】    891220
【裁判案由】    懲治盜匪條例等
【裁判全文】
臺灣高等法院臺南分院刑事判決                  九十年度上訴字第一二六號  Ｃ
      上  訴  人
      即  被  告  乙  ○  ○
      指定辯護人  本院公設辯護人  丙  ○  ○
右列上訴人因違反懲治盜匪條例案件，不服臺灣臺南地方法院八十九年度訴字第一三
三五號中華民國八十九年十二月二十日第一審判決（起訴案號：臺灣臺南地方法院檢
察署八十九年度偵字第一０四０五、一０四二五號），提起上訴，本院判決如左：
      主      文
原判決關於盜匪罪及定應執行刑部分均撤銷。
乙○○意圖為自己不法所有，以脅迫致使不能抗拒而使他人交付其物，累犯，處有期
徒刑柒年陸月。
扣案狀似武士刀之刀子壹把沒收。
      事      實
一、乙○○曾於民國（下同）八十六年間，因竊盜、及違反麻醉藥品管理條例等罪，
    經臺灣臺南地方法院依序分別判處有期徒刑十月、有期徒刑四月，並定應執行刑
    為有期徒刑一年確定，已於八十七年五月二十七日執行完畢，猶不知悔改，復因
    甲○○告訴其侵占機車等物（侵占部分業經原審判處罪刑確定），心生怨恨，亟
    思報復教訓甲○○，竟於八十九年九月五日十七時五十分許，攜帶其所有狀似武
    士刀之刀子一把（非槍砲彈藥刀械管制條例所稱之刀械），前往臺南縣永康市○
    ○路三十三號，甲○○任職之泓南建材行，向甲○○佯稱欲清償前侵占機車等物
    之價款，請甲○○騎機車載其前往同市○○路蜈潭橋上找朋友拿錢，甲○○未疑
    ，乃騎所有車牌ＭＴＪ─０１９號重型機車搭載其前往，到達該橋後並未見其朋
    友，甲○○發覺有異，遂要求其下車並表示要回家，其即取出上開刀子，抵住甲
    ○○頸部，脅迫甲○○將車騎往永康市二王公墓內基督教墓區涼亭旁下車後，持
    刀質問甲○○為何向警方報案稱其侵占機車等物，並對甲○○說：「我很想殺死
    你」等語，幸因甲○○苦苦哀求始作罷（妨害自由部分業經原審判處罪刑確定）
    。嗣其因自覺缺錢花用及見甲○○身攜財物，竟另行起意，意圖為自己不法之所
    有，持上開刀子逼令甲○○交出身上財物，甲○○因在公墓內並無外援，又遭其
    持刀脅迫致畏懼不能抗拒，而當場交付所有之皮夾一個（內有甲○○之身分證、
    駕駛執照、及全民健康保險卡）、現金新台幣二千元、行動電話機一具、及前開
    機車之鑰匙。其得手後旋騎甲○○之上開機車離去，並將皮包及行動電話丟棄，
    現金則花用一空。嗣於同年月七日十一時四十五分許，其騎該強盜所得之機車，
    在臺南市○○路二十巷二號前，始為警查獲，並扣得該機車及其所有作案用之刀
    子一把、甲○○之國民身分證、全民健康保險卡、汽機車駕駛執照各一張（除刀
    子外，其餘物品已發還甲○○）。
二、案經臺南縣警察局永康分局及臺南市警察局第四分局報請臺灣臺南地方法院檢察
    署檢察官偵查起訴。
      理      由
一、訊據上訴人即被告乙○○，固不諱言有於右揭時地持刀脅迫被害人甲○○，並命
    被害人交出上開財物而予以取去之事實；惟矢口否認有何盜匪之犯行，並辯稱：
    其等係直接從泓南建材行經過蜈潭橋到二王公墓，原意在報復修理被害人告訴其
    侵占之事，嗣因被害人之大哥大正在響，其懼被害人接聽報警，始臨時命被害人
    交出身上所有東西，其並非為搶錢，其係懼被害人身上還有其他東西云云。然查
    被告如何為右揭盜匪之事實，已據被害人在警訊中指訴：「八十九年九月五日下
    午十七時五十分，我朋友乙○○到永康市○○路泓南建材行我公司找我，要還我
    三萬元，叫我騎車載他到他朋友那邊拿錢，他朋友在蜈潭橋上等‧‧‧我發現蜈
    潭橋上沒人，我立刻叫乙○○下車，他沒下車，並從他身上拿一把刀，頂在我脖
    子上，叫我騎到二王公墓，再騎進二王公墓基督教區涼亭旁，隨後乙○○叫我將
    身上皮包拿給他，我將皮包拿給他後，他發現皮包內沒有錢，立刻再問我褲子口
    袋是否有錢，我口袋內有二千元，他便再叫我將身上口袋錢拿給他，及身上手機
    拿給他」（見警卷第四至五頁），繼在偵查中指稱：「‧‧‧他叫我把身上現金
    、皮包交給他，機車鑰匙也交給他，他手上拿刀，我不得不交給他，我求他說二
    千元是公司吊車加油要用的，機車我上班要用，他叫我五分鐘後在路口拿回我東
    西，然後他就把機車騎走了，我走去路口都沒看見東西」（見偵查卷第二十一頁
    ），及在本院指稱：「他拿刀子在手上，說要殺我，我請求他不要這麼做，然後
    他就說要我將身上的東西全部交出來，我當時只有一個人，根本沒有辦法反抗，
    所以就將身上的財物全部交給他，機車他也騎走了」（見本院卷第三十六頁）各
    等語甚詳；即被告在警訊時亦自承：「因為我身上沒錢，到了二王公墓我便抽出
    刀子，亮出刀刃在甲○○面前揮舞著嚇令他把身上財物交出，不然就要他好看」
    （見警卷第二頁），繼在偵查中亦供承：「因他（甲○○）向警方報案，想帶刀
    去殺他，搶是臨時起意，到公墓時他行動電話在響，他在接電話，我就叫他把身
    上東西交出來」（見偵查卷第十四、十五頁）各等語屬實；且被告苟真係因懼被
    害人聽大哥大報警，始命被害人交出身上所有東西，其無搶錢之意，衡情亦應於
    事後將其臨時所保管之被害人所有財物，當場返還被害人始符常情，乃其竟於取
    得各該財物後迅即連被害人所有之機車一併騎之離去，並將被害人之現金二千元
    花費盡淨，另仍繼續持有被害人之相關證件，顯見其於命被害人交出財物之初，
    主觀上已具為自己不法所有之意圖無疑。又被告於上開時地，持預之刀子脅迫
    被害人交出身上所有之財物，因斯時約為下午六時許天色已昏暗，且作案地點位
    在二王公墓內，地處偏僻鮮有人煙，被害人單獨一人自無法向外求援，而被告復
    手持狀似武士刀之刀子，向被害人揮舞（指欲殺死被害人），衡諸客觀情狀，已
    足以使被害人心生畏懼，致使不能抗拒，即被害人在本院亦明確供陳當時根本無
    法反抗，始交付身上之財物予被告，是被告有以脅迫致使被害人不能抗拒之行為
    亦明。此外復有經警所查獲已由被害人領回機車、國民身分證、全民健康保險卡
    、汽機車駕照之贓物領據一份附於警卷足稽，及被告作案所用狀似武士刀之刀子
    一把扣案為憑。綜上足認被告前開所辯，要屬犯後畏罪卸責之飾詞，無足取信。
    本件事證已臻明確，被告之犯行洵堪認定，應予依法論科。
二、按現行懲治盜匪條例，係經立法程序於四十六年六月五日修正公布施行，將第八
    條「依特種刑事案件訴訟條例審理」及第十條「施行期間定為一年，必要時得以
    命令延長」之規定予以刪除，原第九條改為第八條，第十一條改為第九條。經考
    刪除第十條有關限時法規定之立法本意，係為期遏止盜風，改善治安，認本條例
    第一條至第七條及原第九條（修正後為第八條）均仍有施行之必要，因將本條例
    由限時法改為經久施行之常態性刑事特別法，並重新調整條次，形式上雖稱「修
    正」，實質上，已具重新全部立法之性質，故其間雖有數次命令延長已逾期，仍
    非可認為已經失效，此有最高法院八十八年台上字第四九八六號刑事判決足參，
    合先敘明。查被告意圖為自己不法所有，以持刀脅迫之方式致使被害人不能抗拒
    ，而令被害人交出財物，核係犯懲治盜匪條例第五條第一項第一款之盜匪罪。其
    曾有前開犯罪事實欄所載之犯罪前科，不惟已為其所自承，並有其全國前案紀錄
    表在卷可佐，其於有期徒刑執行完畢後五年內再犯本罪，為累犯，應依法加重其
    刑。原審以被告事證明確，因予論罪科刑，固非無見。惟查原判決就被告持刀脅
    迫被害人交出財物之行為，疏未於理由欄論述何以已達致使被害人不能抗拒之程
    度，而與盜匪之犯罪構成要件相當，已有未洽；且扣案狀似武士刀之刀子一把，
    經臺南市警察局鑑定結果，認非槍砲彈藥刀械管制條例所稱之「刀械」，既有該
    局八十九年九月二十一日八九南市警保字第八一九八八號函附卷可稽，乃原判決
    猶於主文、事實及理由欄內記載為「刀械」，其用語與槍砲彈藥刀械管制條例之
    「刀械」相同，極易造成混淆，亦有未當。被告上訴意旨，否認盜匪犯行，指摘
    原審此部分判決不當，雖無可取；惟原審此部分判決既有可議，自應由本院將原
    審此部分判決及定應執行刑部分，均予以撤銷改判。爰審酌被告之素行、犯罪之
    動機、目的、手段、被害人所受損害、及其犯後態度等一切情狀，仍對其量處有
    期徒刑七年六月，以資懲儆。又扣案狀似武士刀之刀子一把，被告自承為其所有
    ，且係供犯盜匪罪所用之物，應依法併予宣告沒收。至被告盜匪所得之財物，除
    於查獲當時已經警發還被害人之外，另現金二千元業經被告花用盡淨、皮包及行
    動電話則經被告丟棄，復為被告所供承在卷，是各該財物顯已滅失，爰不依懲治
    盜匪條例第七條第一項規定，諭知發還被害人，併此敘明。
三、據上論斷，應依刑事訴訟法第三百六十九條第一項前段、第三百六十四條、第二
    百九十九條第一項前段，懲治盜匪條例第五條第一項第一款、第八條，刑法第四
    十七條、第三十八條第一項第二款，判決如主文。
本案業經檢察官林炎昇到庭執行職務。
中    華    民    國      九十      年      三      月      一          日
                                  臺灣高等法院臺南分院刑事第二庭
                                      審判長法官  林    永    茂
                                            法官  蘇    重    信
                                            法官  陳    清    溪
右正本證明與原本無異。
如不服本判決，應於判決送達後十日內向本院提出上訴狀，其未敘述理由者並應於提
出上訴狀後十日內向本院補提理由書（應附繕本)。
                                      法院書記官  楊    清    旺
中    華    民    國      九十      年      三      月      二          日
附錄法條：
懲治盜匪條例第五條第一項：有左列行為之一者，處無期徒刑或七年以上有期徒刑：
                  第一款：意圖為自己或第三人不法所有，以強暴、脅迫、藥劑、
                          催眠術或他法致使不能抗拒而取他人之物或使其交付者
                          。


司法院資訊處製作；財團法人民間司法改革基金會備份。
